【裁判字號】    96,建上,21
【裁判日期】    970102
【裁判案由】    給付承攬報酬
【裁判全文】
台灣高等法院民事判決
上  訴  人  築作室內裝修工程有限公司
法定代理人  甲○○
被  上訴人  全虹企業股份有限公司
法定代理人  乙○○
訴訟代理人  陳俊宏律師
上列當事人間給付承攬報酬事件，上訴人對於中華民國95年12月
28日台灣台北地方法院94年度建字第2號第一審判決提起上訴，
並為聲明之縮減，本院於96年12月18日言詞辯論終結，判決如下
：
  主      文
上訴駁回。
第二審訴訟費用由上訴人負擔。
  事實及理由
壹、程序方面：
一、按在第一審為訴之追加或變更，非經他造同意，不得為之，
    但有擴張或縮減應受判決事項之聲明者，不在此限，民事訴
    訟法第446條第1項、第225條第1項第3款定有明文。查上訴
    人於原審請求法定遲延利息自民國（下同）93年11月1日起
    算，上訴本院後，聲明請求法定遲延利息係自起訴狀繕本送
    達翌日（即94年1月11日）起算，核屬聲明之縮減，核無不
    合，應予准許，合先敘明。
二、次按參加人所為參加訴訟之聲請，在本訴訟終結前，不問訴
    訟進行程度如何，應許其撤回之，縱在當事人已為本案之言
    詞辯論後，亦不受任何限制，一經撤回，依據民事訴訟法第
    263條所定之同一法理，應視同未為訴訟之參加（吳明軒著
    中國民事訴訟法中冊第791頁參照）。查訴外人大眾商業銀
    行股份有限公司（下稱大眾銀行）於原審審理兩造間給付承
    攬報酬事件中，被上訴人於94年3月30日具狀（原審卷(二)第
    78、79頁）聲請將本訴訟告知大眾銀行，大眾銀行即於94年
    4月27日具狀聲請參加訴訟（同上卷第85、86頁），經原審
    判決後，上訴人不服提起本件上訴，本院審理中，大眾銀行
    於96年4月20日具狀撤回參加訴訟（本院卷第42頁），依上
    開說明，核無不合，本院即毋庸於言詞辯論時以大眾銀行為
    參加人並通知之，併此敘明。
貳、實體方面：
一、上訴人起訴主張：其於93年7月23日與訴外人陵群國際室內
    裝修股份有限公司（下稱陵群公司）訂有「全虹通信廣場全
    省門市店裝修工程合約」，由訴外人陵群公司將其統包被上
    訴人全省全虹通信門市店裝修工程中之新竹武陵、木柵、萬
    華西門、基隆安一、金山、新竹南大、台北關渡、竹東東寧
    、竹北中華等9家店面轉由其承攬施作，其就該裝修工程均
    已施作完畢並驗收完成，現正由被上訴人使用中，計其得請
    領之款項扣除訴外人陵群公司已付之新台幣（下同）43萬5,
    931元，尚有328萬8,407元，因陵群公司財務發生問題無法
    清償，乃同意將其得向被上訴人領取之承攬報酬工程款於前
    揭金額範圍內之債權讓與上訴人，並已通知被上訴人。經其
    催告被上訴人於債權讓與之範圍給付，惟被上訴人拒不給付
    ，爰依債權讓與之法律關係，求為命被上訴人給付328萬8,
    407元並加計自93年11月1日起法定遲延利息之判決（原審判
    決駁回上訴人之請求，上訴人不服，提起上訴，並就利息部
    分為減縮）。並於本院聲明：(一)原判決就下列第2項部分廢
    棄。(二)被上訴人應給付上訴人328萬8,407元，及自起訴狀繕
    本送達翌日（即為94年1月11日）起至清償日止按年息5%計
    算之利息。(三)願供擔保請准宣告假執行。
二、被上訴人則以：就上訴人承攬9家分店裝修工程部分，陵群
    公司原本可領工程款452萬3,228元，惟陵群公司並未按與被
    上訴人簽訂之裝修合約第19條約定，於通知後3日內就工程
    瑕疵完成改善，其中新竹南大店遲延41日，竹東東寧店遲延
    45日、竹北中華店遲延34日，新竹武陵店遲延22日，萬華西
    門店遲延23日，台北關渡店遲延26日，木柵店遲延40日，金
    山店遲延18日，基隆安一店遲延16日，依上開合約第18條約
    定，每逾1日扣罰該店工程結算總價5%，可領工程款僅餘15
    萬3,888元。且陵群公司已於93年6月3日向其預支門市裝潢
    工程款4,522萬2,865元，亦遠高於陵群公司可向其請領之工
    程款，其對陵群公司已無任何債務，自得依民法第299條第1
    項規定，以該事由對抗上訴人，如上開款項，不發生預支或
    清償工程款效力，陵群公司亦有不當得利，應返還被上訴人
    ，被上訴人亦得就該金額主張抵銷。又陵群公司復早於93年
    2月5日將其對被上訴人之系爭工程款債權讓與原審參加人大
    眾銀行，被上訴人於同年2月17日收到陵群公司之通知，則
    陵群公司自斯時起對被上訴人亦已無債權存在，無從再於93
    年10月21日將債權讓與上訴人等語，資為抗辯。並於本院答
    辯聲明：上訴駁回。
三、兩造不爭執之事實：
  (一)被上訴人與訴外人陵群公司於92年12月31日訂立全虹通信廣
    場全省門市店裝修工程合約，訴外人陵群公司與上訴人於93
    年7月23日簽訂工程合約書，將其中北區【新竹以北（含）
    】50間門市工程轉包予上訴人施作，上訴人實際上施作9間
    門市（新竹南大店、竹東東寧店、竹北中華店、新竹武陵店
    、萬華西門店、北投關渡店、木柵店、金山店、基隆安一店
    ）之工程。
  (二)陵群公司於93年10月21日將對被上訴人之系爭工程款債權讓
    與上訴人。
  (三)上訴人於93年10月27日以存證信函通知被上訴人陵群公司已
    將對被上訴人之工程款債權328萬3,407元轉讓予上訴人。
  (四)上訴人於93年11月5日以存證信函向被上訴人表示已依其指
    示日期完成修正工程缺失，並檢附工程缺失改善表。
四、按債務人於受通知時，所得對抗讓與人之事由，皆得以之對
    抗受讓人；債務人於受通知時，對於讓與人有債權者，如其
    債權之清償期，先於所讓與之債權或同時屆至者，債務人得
    對於受讓人主張抵銷，民法第299條定有明文。次按債權之
    讓與，依民法第297條第1項規定，雖須經讓與人或受讓人通
    知債務人始生效力，但不以債務人之承諾為必要，而讓與之
    通知，為通知債權讓與之事實行為，原得以言詞或文書為之
    ，不需何等之方式，故讓與人與受讓人間成立債權讓與契約
    時，債權即移轉於受讓人，除法律另有規定外，如經讓與人
    或受讓人通知債務人，即生債權移轉之效力；至同法條第2
    項所謂受讓人將讓與人所立之讓與字據提示於債務人，蓋使
    債務人閱覽讓與字據，可知讓與之事實與通知有同一之效力
    ，並非以提示讓與字據為發生債權讓與效力之要件 (最高法
    院42年台上字第626號判例意旨參照)。經查：
  (一)被上訴人辯稱陵群公司已將其對被上訴人之系爭工程款債權
    讓與大眾銀行等語，業提出陵群公司於93年2月17日致被上
    訴人之函文 (原審卷(一)第82頁)在卷可證，上訴人最初於原
    審雖否認之，嗣則於95年2月14日辯論意旨續狀就上開債權
    讓與之事實及函文之真正不爭執 (同上卷(三)第7至8頁)，惟
    其最後提出辯論意旨續(二)狀又陳稱陵群公司與大眾銀行間並
    非債權讓與，而係借款之擔保云云 (同上案卷第36至39頁)
    。按當事人對於他造主張之事實，於言詞辯論時不爭執者，
    視同自認，但因他項陳述可認為爭執者，不在此限，民事訴
    訟法第280條第1項著有明文。本件上訴人除於上開95年2月
    14日書狀就債權讓與及陵群公司之上開函文表示不爭執外，
    並於同年5月18日之言詞辯論期日（同上案卷第25頁)，僅就
    大眾銀行受讓系爭工程款債權之範圍及金額有所爭執，按諸
    上揭規定，應認上訴人就陵群公司已於93年2月17日有將部
    分工程款債權讓與大眾銀行之事實視為自認，其後再辯稱大
    眾銀行與陵群公司間之約定係為供大眾銀行借款債權之擔保
    云云，有違訴訟法上之誠信原則，且查，大眾銀行於本院94
    年度建字第87號基於債權讓與關係訴請被上訴人給付系爭工
    程款時，曾提出大眾銀行與陵群公司於93年2月5日簽訂之「
    應收帳款債權承購契約書」（原審卷(二)第63頁至第66頁)，
    依該契約書之約定，大眾銀行買受陵群公司對其特定相對人
    基於買賣契約、勞務契約或其他債權契約而得請求於一定清
    償日給付一定金錢之應收帳款債權，其有效期間至94年1月
    31日止，但期滿雙方無書面異議，視為自動延展1年，大眾
    銀行並依該契約第1條第2款之約定，於同日出具應收帳款承
    購同意書，其上載：「交易商品」：「全省門市店裝修工程
    」、「承購額度」：「新台幣壹億元」，業經本院調閱上開
    案卷核對屬實，觀諸該契約及同意書文字，大眾銀行受讓陵
    群公司對被上訴人之債權，灼然甚明，上訴人雖執被上訴人
    於該案所為之辯詞及契約第1條第2款、第7款、第2條第2款
    陵群公司得向大眾銀行預支部分價金之約定，主張上開契約
    為借款之擔保云云，然預支部分價金，正係因大眾銀行收購
    陵群公司對他人之債權，須給付價金與陵群公司，則約定陵
    群公司得預支價金，以大眾銀行為銀行業，乃屬常情，非得
    以之認為上開約定為借款之擔保，而非債權讓與，此並為該
    案判決所是認，而被上訴人與大眾銀行於判決後亦基於該讓
    與契約達成訴外和解，有和解書在卷可查 (同上卷(三)第27頁
    ) ，足見大眾銀行確有受讓陵群公司對被上訴人之系爭工程
    款債權，而被上訴人亦收受陵群公司之債權讓與通知。
  (二)如前述大眾銀行前開93年2月5日出具之「應收帳款承購同意
    書」已載明大眾銀行購買被上訴人全省門市店裝修工程款債
    權，承購額度為1億元，是陵群公司對被上訴人之債權已在1
    億元之範圍內轉讓與大眾銀行，而按諸前揭(一)之說明，陵群
    公司對被上訴人之債權在1億元之範圍內，於大眾銀行與陵
    群公司達成債權讓與契約合意時，即移轉與大眾銀行，陵群
    公司僅能就超出1億元以外之工程款向被上訴人為主張或為
    其他處分。另就大眾銀行而言，其已自陵群公司處取得1億
    元工程款之債權，至於大眾銀行是否已依債權讓與契約支付
    全部價金與陵群公司，係大眾銀行與陵群公司間債務是否履
    行之問題，換言之，如大眾銀行未支付全部價款，亦係陵群
    公司得否主張債務不履行之問題，在該債權讓與契約未解除
    之前，大眾銀行仍取得該1億元之工程款債權；因此，大眾
    銀行雖於本院94年度訴字第87號給付承攬報酬事件，僅向被
    上訴人請求5,008萬6,554元，嗣後以4,350萬元與被上訴人
    和解，均係本於其對該債權處分之權利，未請求之部分，或
    請求後拋棄之部分，並不回復為陵群公司所有。從而縱然上
    訴人自陵群公司處受讓陵群公司對被上訴人之工程款債權32
    8萬8,407元屬實，因其受讓在大眾銀行之後，僅能於超過1
    億元部分之工程款債權為主張。
  (三)查陵群公司與被上訴人所訂之系爭工程款契約第3條第1款約
    定系爭工程總價概定為1億5,000萬元（實做實算），同條第
    2款亦約定系爭工程之總價依各門市店實際施工材料費用及
    合約約定計算之，因此，上開1億5,000萬元，僅為概估之約
    定，陵群公司最後所得請求之工程款數額，仍應以陵群公司
    實際施作完成之工作而定，此並為兩造所不爭執。本件陵群
    公司實際施作而得對被上訴人可請求之工程款總額為何，上
    訴人並未確切之主張，依其原審所提出原證五之工程款明細
    及嗣後原審命證人萬建樺律師所提出工程款明細（原審卷(二)
    第12至15頁、第131至135頁)，陵群公司得向被上訴人主張
    之工程款債權總額，未扣除折讓金額及保固金額計算為1億
    2,034萬8,109元，雖為被上訴人所否認，惟被上訴人嗣後所
    提出之工程款明細（原審卷(三)第9頁反面至12頁正面)，合計
    大眾銀行所請求之5,008萬6,554元及其餘工程款7,151萬3,
    173元 (未扣除折讓金額、保固金額及遲延罰款金額)，共計
    1億2,159萬9,727元，被上訴人雖於該明細表主張陵群公司
    應折讓177萬9,379元、遲延扣款3,586萬4,342.85元，然上
    訴人前曾就折讓金額及遲延扣款為爭執，被上訴人並未舉證
    證明之，尚難以遽信。又依被上訴人與陵群公司之工程契約
    第19條約定，系爭工程之保固期間為1年，現保固期間已滿
    ，被上訴人未證明有何陵群公司應負保固之項目，而應自保
    證金扣款者，故該保固金額應發還與陵群公司，故本件陵群
    公司加計讓與大眾銀行之1億元，得向被上訴人請求之工程
    款總額，應為1億2,159萬9,727元。又被上訴人曾於讓與大
    眾銀行前給付陵群公司工程款1,727萬0,332元，核對證人萬
    建樺律師所提出工程款明細（原審卷(二)第132頁)，亦有相同
    之記載，並為上訴人所不爭執。因此，以1億2,159萬9,727
    元扣除讓與大眾銀行之1億元及已為給付之1,727萬0,332元
    後，陵群公司尚得向被上訴人請求之工程款為432萬9,395元
    。
  (四)上訴人雖於本院就被上訴人已給付陵群公司工程款1,727萬0
     ,332元復為爭執，惟經本院函彰化銀行東三重分行查被上
    訴人簽發票號BR0000000、金額1萬5,750元；票號BR0000000
    、金額160萬9,017元係何人所提，經該分行於96年7月24日
    以彰東三重字第1707號函（本院卷第84頁)覆本院說明係由
    陵群公司提示。另華南商業銀行西三重分行亦於96年7月30
    日以（96)華西三字第09600174號函（本院卷第85頁)覆本院
    說明：被上訴人所簽發5紙支票（票號CC0000000、金額63萬
    6,301元；票號CC0000000、金額187萬1,544元；票號CC3964
    47、金額268萬3,605元；票號CC0000000、金額886萬0,721
    元；票號CC0000000、金額159萬3,394元)係由陵群公司所提
    示，並檢附上開支票及提示人影本在卷（本院卷第86頁至第
    90頁)可考，以上支票金額共計1,727萬0,332元（15,750＋
    1,609,017＋636,301＋1,871,544＋2,683,605＋8,860,721
    ＋1,593,394＝17,270,332)，足見被上訴人確已給付陵群公
    司工程款1,727萬0,332元。
  (五)被上訴人復辯稱陵群公司曾於93年6月3日及93年6月23日向
    其預支工程款4,522萬2,865元等語，查被上訴人曾於上開時
    日，匯出上開款項至陵群公司華南商業銀行敦和分行帳戶，
    有該銀行94年3月24日 (94)華敦和字第66號函在卷可憑 (原
    審卷(二)第47至48-1頁)，至於該款項之性質，證人己○○證
    稱：「我任職被告（即被上訴人）公司財會處協理，已任職
    兩年，因為陵群公司幫被告門市施工，有部分門市已經施作
    完成但是尚未驗收，陵群公司需錢週轉，經過雙方董事會協
    調，被告先預付工程款給陵群公司，這兩筆都是預付款。依
    照已經施工完成的家數計算，我記得第1筆預付款3,000萬元
    ，應該是50家，第2筆新台幣1,500多萬元大約是25家。是被
    告公司董事長指示我給付工程預付款給陵群公司，他沒有說
    要給多少，他只有要我算可以先付多少，在洽談預付款時我
    並不在場……」等語（原審卷(二)第109頁正、背面)；又證人
    即被上訴人93年6月間之董事長林村田證以：「我有同意匯
    款，但是匯款金額不知道，當時陵群公司執行長JACK（中文
    名字我不知道）跟我表示公司資金週轉有困難，請被告（被
    上訴人）先給付部分工程款，我基於工程仍在進行中，所以
    指示財務經理己○○計算目前工程進度可給付之工程款比例
    ，於符合會計原則下，先預付部分工程款給陵群公司，後來
    己○○有辦理匯款的事，但是細節如何我不知道，……
    3,000萬元及1,522萬2,865元2筆款項是預付工程款……」等
    語（原審卷(二)第158頁背面、第159頁正面），另證人及被上
    訴人公司總務部經理余昇峰證以：「……因為之前，陵群公
    司已經借了4,500多萬元之工程款，已開發票計價完成，是
    陵群公司已經開發票請款，也有計價，但是缺失改善單沒有
    經過被告（指被上訴人）公司區中心主任簽字，所以被告沒
    辦法付款，至於未開發票計價完成，則是陵群公司出事以後
    沒有辦法開發票請款，但是有提出計價資料給被告，所以我
    們有計價，但是沒有在缺失改善單簽字，大眾存款信函欄的
    意思是後來大眾銀行有發一封存證信函給被告表示受讓陵群
    公司對被告之工程款債權，該欄有打圈圈的就表示存證信函
    有提到的門市，……」等語（原審卷(二)第161頁正面）；又
    證人即曾任陵群公司資材部及建材部經理戊○○證稱：「被
    上訴人公司在協調會有主張3,000多萬元之預付款……」等
    語（本院卷第47頁背面），以上證人證言互核相符，自堪信
    為實在，證人即曾為陵群公司管理部協理丙○○雖證以：「
    93年6月3日陵群公司分別收到2,000萬元、1,000萬元之匯款
    及93年6月23日收到1,522萬2,865元係來自被告（被上訴人
    ）公司，其緣由係有這些款項匯到陵群公司，當初是陵群公
    司董事長黃清金告訴我新企公司董事長葉宏清向被告借錢，
    要陵群公司提供帳戶，陵群公司隸屬於新企集團，陵群公司
    是子公司，我有把帳戶提供出來，後來也確實收到錢，…陵
    群公司沒有以陵群公司名義向被告借過錢…我記得錢進來以
    後，在非常短的時間內就轉給新企電子工程股份有限公司（
    下稱新企公司…）等語（原審卷(二)第111頁正、背面）。惟
    證人即曾任新企公司管理部協理之王尚偉則證稱：新企公司
    與陵群公司是關係企業，承包工程會互相發包，每家公司財
    務各自獨立，有時會互相週轉，但不可能以新企公司對別家
    公司之工程款債權，由該公司逕付給陵群公司等語（同上卷
    第225頁正、背面)。按公司將資金貸與他人，公司法第15條
    有一定之限制，被上訴人公司當不可能無條件且無擔保之貸
    與他人，但如係預支工程款，則有可能，蓋將來得於所給付
    之工程款中扣除，對其亦有保障，雖陵群公司已將系爭工程
    款債權在1億元之範圍內讓與大眾銀行，被上訴人亦於93年2
    月17日接獲通知，惟被上訴人於原法院94年度建字第87號民
    事判決言詞辯論終結前，對此尚有爭執，因此其於93年6 月
    間，被上訴人自有可能同意陵群公司預支工程款。況上開款
    項中有1筆為1,522萬2,865元，倘為借款，何以有非整數之
    借貸？且被上訴人公司從未與新企公司有資金往來，被上訴
    人公司何以在未有任何擔保下，貿然貸與鉅額款項予新企公
    司，此與常情不符，證人丙○○上開證言尚乏佐證，自不足
    取。至證人即曾任陵群公司業務副總丁○○、陵群公司資材
    及建材部經理戊○○均證稱不知有上開預付工程款云云（本
    院卷第46頁背面、第47頁背面），惟係於證人丁○○於離職
    後始有上述匯款情事，其自不知有上述預付工程款之事；而
    證人戊○○之職務並未參與上開匯款之洽商與收受，自不知
    前揭預付工程款情事，該2證人證言自不足為上訴人有利之
    論據。從而，被上訴人上開辯解，堪予採信。陵群公司已於
    93年2月5日將對被上訴人之工程款債權在1億元之範圍內讓
    與大眾銀行，則陵群公司於1億元之範圍內對被上訴人已無
    工程款債權，僅能就剩餘之工程款為預支，而被上訴人已於
    93年2月17日接獲債權讓與通知，則於通知後，亦不得以已
    預支工程款予陵群公司來對抗大眾銀行。要之，陵群公司所
    得向被上訴人主張之工程款餘額為432萬9,395元，然陵群公
    司於93年6月間已預支4,522萬2,865元，被上訴人援引民法
    第299條第1項規定，辯稱陵群公司對其已無任何工程款債權
    云云，亦堪採信。
五、綜上所述，上訴人本於陵群公司與被上訴人公司所訂全虹通
    信廣場全省門市店裝修工程合約及債權讓與法律關係，請求
    被上訴人給付328萬8,407元及自起訴狀繕本送達翌日起至清
    償日止，按年息5%計算之利息，為無理由，不應准許，其假
    執行之聲請，即失所依附，亦不應准許。原審就此部分為上
    訴人敗訴之判決，並駁回其假執行之聲請，核無不合，上訴
    意旨指摘原判決此部分不當，求予廢棄改判，為無理由，應
    予駁回。
六、本件上訴人聲請命大眾銀行提出其與陵群公司間就上開應收
    帳款承購往來之全部相關資料，及再次傳訊證人丙○○，因
    上開調查證據之聲請，與本件待證事實無必要關聯，且本件
    事實已臻明確，即無調查之必要，至兩造其餘主張、攻擊防
    禦方法及其他未經援用之證據，經審酌尚無礙於本院前述之
    認定，無一一論列之必要。
七、據上論結，本件上訴為無理由，依民事訴訟法第449條第1項
    、第78條，判決如主文。
中    華    民    國    97    年    1     月     2    日
                    民事第13庭
                        審判長法  官  黃嘉烈
                              法  官  吳燁山
                              法  官  許文章
正本係照原本作成。
如不服本判決，應於收受送達後20日內向本院提出上訴書狀，其
未表明上訴理由者，應於提出上訴後20日內向本院補提理由書狀
（均須按他造當事人之人數附繕本）上訴時應提出委任律師或具
有律師資格之人之委任狀；委任有律師資格者，另應附具律師資
格證書及釋明委任人與受任人有民事訴訟法第466條之1第1項但
書或第2項（詳附註）所定關係之釋明文書影本。
中    華    民    國    97    年    1     月     2    日
                              書記官  陳明俐
附註：
民事訴訟法第466條之1（第1項、第2項）：
對於第二審判決上訴，上訴人應委任律師為訴訟代理人。但上訴
人或其他法定代理人具有律師資格者，不在此限。
上訴人之配偶、三親等內之血親、二親等內之姻親，或上訴人為
法人、中央或地方機關時，其所屬專任人員具有律師資格並經法
院認為適當者，亦得為第三審訴訟代理人。


司法院資訊處製作；財團法人民間司法改革基金會備份。
